臺灣高等法院刑事判決
109年度上更一字第67號
上  訴  人  
即  被  告  彭柏勳



選任辯護人  張照堂律師(法扶律師)      
上列上訴人即被告因偽造有價證券等案件，不服臺灣宜蘭地方法
院106年度訴字第443號，中華民國107年11月8日第一審判決（起
訴案號：臺灣宜蘭地方檢察署106年度偵字第114號），提起上訴
，本院判決後，經最高法院第一次發回更審，本院判決如下：
    主  文
原判決撤銷。
彭柏勳無罪。
    理  由
一、本院審判範圍
    本件經原審判決上訴人即被告彭柏勳犯：⒈刑法第216條、第
    210條行使偽造私文書罪、第201條第1項偽造有價證券罪、
    戶籍法第75條第3項冒用身分而使用他人國民身分證罪，且
    係以一行為同時觸犯上開罪名，為想像競合犯，應從一重論
    以偽造有價證券罪名處斷；⒉刑法第335條第1項侵占罪；⒊刑
    法第217條第1項偽造署押罪及第216條、第210條之行使偽造
    私文書罪，且係以一行為同時觸犯上開罪名，為想像競合犯
    ，應從一重論以行使偽造私文書罪名處斷；共3罪。嗣被告
    不服提起上訴，經本院以107年度上訴字第3891號（本院前
    審）受理後，被告就前開⒉、⒊所示之侵占罪、行使偽造私文
    書罪撤回上訴而確定，本院前審就被告其餘所犯之偽造有價
    證券罪判決後，經最高法院撤銷發回，是本院審理範圍僅限
    於被告就前述⒈被訴偽造有價證券等罪部分，合先敘明。
二、公訴意旨略以
　　被告彭柏勳明知友人高宗揚所交付之國民身分證僅係為申請
    財產資料所用，不得作為其他用途，竟基於行使偽造私文書
    之犯意，利用持有高宗揚國民身分證及駕照影本之機會，未
    經高宗揚同意，於民國105年11月30日，持高宗揚之國民身
    分證及駕照影本前往王承智管理，位於新北市○○區○○路0段0
    00巷00號1樓之上藤國際車業，冒以高宗揚之名義承租車牌
    號碼000-0000號自用小客車（下稱系爭自用小客車），約定
    租期自105年11月30日23時59分起至同年12月7日，每日租金
    新臺幣(下同)7,000元，每租5日可免費再使用2日，即承租7
    日之租金為3萬5000元，並填寫附表編號1、2所示之私文書
    ，且於該等文書上偽簽「高宗揚」之署名及按捺指印，表示
    高宗揚欲承租上開車輛，再連同高宗揚之國民身分證及駕照
    影本交予王承智而行使之，足以生損害於高宗揚及上藤國際
    車業。被告另基於偽造有價證券之犯意，冒以高宗揚名義，
    簽立附表編號3、4所示面額分別為300萬元、3萬元之本票（
    下稱系爭有價證券），並於發票人欄偽造「高宗揚」之署名
    及於本票上按捺指印，而偽造系爭有價證券2張，表示高宗
    揚有簽立系爭有價證券之行為，再交予王承智收執作為擔保
    而行使之，被告因而租得上開系爭自用小客車。因認被告涉
    犯刑法第216條、第210條之行使偽造私文書、第201條第1項
    之偽造有價證券及違反戶籍法第75條第3項之冒用身分而使
    用他人交付之國民身分證等罪嫌。
三、本院之判斷
　㈠按犯罪事實應依證據認定之，無證據不得認定犯罪事實；不
    能證明被告犯罪者，應諭知無罪之判決，刑事訴訟法第154
    條第2項、第301條第1項分別定有明文。申言之，犯罪事實
    之認定應憑證據，如未能發現相當證據，或證據不足以證明
    ，自不能以推測或擬制之方法，作為裁判基礎（最高法院40
    年台上字第86號判例意旨參照）；且認定犯罪事實所憑之證
    據，雖不以直接證據為限，間接證據亦包括在內，然而無論
    直接證據或間接證據，其為訴訟上之證明，須於通常一般之
    人均不致有所懷疑，而得確信其為真實之程度者，始得據為
    有罪之認定，倘其證明尚未達到此一程度，而有合理之懷疑
    存在而無從使事實審法院得有罪之確信時，即應由法院為被
    告無罪之判決（最高法院76年台上字第4986號判例意旨參照
    ）。再者，檢察官對於起訴之犯罪事實，仍應負提出證據及
    說服之實質舉證責任。倘其所提出之證據，不足為被告有罪
    之積極證明，或其指出證明之方法，無從說服法院以形成被
    告有罪之心證，基於無罪推定之原則，自應為被告無罪判決
    之諭知（最高法院92年台上字第128號判例意旨參照）。
  ㈡檢察官認被告涉有前揭偽造有價證券、行使偽造私文書及冒
    用身分而使用他人國民身分證等罪嫌，主要係以下列證據，
    作為論據：　
　⑴被告於警詢及偵訊之供述。　
　⑵告訴人王承智於警詢及偵訊時之指訴。
　⑶證人高宗揚於偵查中之證述。
　⑷車輛保管簽收單、汽車合約書及本票2紙。
　⑸宜蘭縣政府警察局蘇澳分局偵查隊扣押筆錄、扣押物品目錄
    表、證人高宗揚之國民身分證正反面影本等件。
  ㈢訊據被告彭柏勳固不否認確於105年11月30日持證人高宗陽之
    國民身分證及駕照影印本，前往上藤國際車業，以證人高宗
    揚身分租用系爭自用小客車，並簽發系爭有價證券等情，惟
    堅決否認有何偽造有價證券、行使偽造私文書及冒用身分而
    使用他人交付之國民身分證等犯行，辯稱：伊因為沒有駕照
    ，所以無法以自己名義租車，又因花蓮沒有名車可以租用，
    須至外縣市租用，遂經由證人高宗揚之同意及授權，持證人
    高宗揚所交付之身分證正本及駕照影本，前往上藤國際車業
    租用系爭自用小客車，並簽發系爭有價證券以為擔保，此亦
    有證人高宗揚所簽署之委託書可以證明等語。
  ㈣經查：　
　⒈被告於105年11月30日，持證人高宗揚之國民身分證正本及駕
    駛執照影本至上藤國際車業，以高宗揚名義向任職於上藤國
    際車業之證人王承智表示欲承租系爭自用小客車，約定租期
    自105年11月30日晚上11時59分至105年12月7日，租金共計3
    5,000元，被告並填寫附表編號1、2所示之汽車合約書、車
    輛保管簽收單等私文書，且於該文書上簽署「高宗揚」之署
    押及指印，同時簽發附表編號3、4所示之系爭有價證券即本
    票2張做為擔保，復持上開系爭有價證券、汽車合約書、車
    輛保管簽收單等向證人王承智行使，使王承智認定係證人高
    宗揚向車行租車，嗣同意出租並交付上開自用小客車予被告
    等情，業據被告坦認在卷，復經證人高宗揚、王承智證述明
    確（偵查卷第33-34頁；原審卷第158-165頁；本院前審卷第
    204-208頁），復有卷附車輛保管簽收單、汽車合約書及系
    爭有價證券、宜蘭縣政府警察局蘇澳分局偵查隊扣押筆錄、
    扣押物品目錄表、證人高宗揚之國民身分證正反面影本等可
    佐（警卷第7-10、13、43-45頁），此情堪先信實。
　⒉惟按刑法上所謂偽造有價證券，以無權簽發之人冒用他人名
    義簽發為要件，如果行為人基於本人之授權，或其他原因有
    權簽發者，則與無權之偽造行為不同（最高法院53年台上字
    第1810號判例意旨參照）；另刑法第210條之偽造文書，以
    無制作權之人冒用他人名義而制作該文書為要件之一，如果
    行為人基於他人之授權委託，即不能謂無制作權，自不成立
    該條之罪（最高法院47年台上字第226號判例意旨參照）。
    又刑法上偽造文書之偽造係指無製作權而擅自製作而言，是
    製作人必有無製作權之認識，始克與擅自製作相當，否則行
    為人因欠缺偽造之故意，即難以該罪相繩（最高法院88年度
    台上字第3808號判決意旨參照）。準此，刑法上所謂偽造有
    價證券及偽造私文書，以無權製作之人冒用他人名義製作為
    要件，若行為人基於本人之授權，或其他原因有權製作者，
    固與無權製作之偽造行為不同，而不成立偽造有價證券罪或
    偽造私文書罪。
　⒊被告於原審準備程序中提出委任人為證人高宗揚、受任人為
    被告之委託書影本（嗣又分別於原審審理及本院準備程序中
    提出該委託書正本），委託書之記載內容略以：「委任人：
    高宗揚（另記載身分證字號、出生年月日、住址及行動電話
    號碼等）；受任人：彭柏勳（另記載身分證字號、出生年月
    日、住址及行動電話號碼等）；委任原因：委任人因工作公
    事不能到場；委任之權限：全權處理租車事宜，及簽署委任
    人簽章及代替委任人蓋手印；委任之標的：105年11月30日
    於上藤租車事宜及代替委任人到場簽署租車合約及委任人蓋
    手印；證明文件及參考事件：如附件：高宗揚本人之身分證
    正本1張及駕照影印本正反面1張；委託書做成之日：中華民
    國105年11月25日；附註：此委任人身分證正本1張及駕照影
    印本正反面1張，僅限於受任人前往上藤租車使用，不得用
    於其他地方使用。委託期限於105年11月25日到105年12月30
    日止，逾時作廢」，且證人高宗揚及被告分別於委託書之委
    任人欄、受任人欄；委任人簽名欄、受任人簽名欄；附註欄
    及委託期限欄分別簽名及捺印（影本見原審卷第59頁）。證
    人高宗揚於本院前審亦具結證述上開委託書之簽名及捺印均
    為其所親為，且其確曾交付身分證正本及駕照影本予被告無
    誤等語（本院前審卷第205-206頁）。觀諸該委託書，無論
    就委託期限（105年11月25日至同年12月30日止）、委託標
    的（在105年11月30日前往上藤租車承租車輛）、委託證明
    文件（證人高宗揚之身分證正本及駕照正反面影本）等均明
    確、特定，顯見被告辯稱依其當時經濟能力可以租到名車（
    本件被告所承租車輛為賓士C300），但因其沒有駕照，無法
    租車，且是時其與證人高宗揚所在之花蓮市無法租到賓士C3
    00此類之車輛，遂與證人高宗揚協議，由證人高宗揚交付身
    分證正本及駕照正反面影本予伊，由伊前往位在新北市板橋
    區之上藤國際車業，以證人高宗揚名義承租系爭自用小客車
    等節，應屬可信。
　⒋至證人高宗揚於本院前審審理時證述伊交付身分證正本及駕
    照正反面影本予被告，並簽署上揭委託書，是因為被告說要
    幫伊辦理原住民補助金，且伊於委託書簽名時，委託書是空
    白的，伊並未委託被告承租車輛云云。惟核諸上開委託書之
    內容，其中關於「高宗揚」之簽名、身分證字號、出生年月
    日、住址、電話號碼等，與其餘關於受任人及委任意旨之相
    關字跡，並非出於同一手筆，且上開委託書左側附註欄及受
    任人簽署欄中表彰「高宗揚」之指印2枚，與其他記載委任
    意旨之相關字跡相互疊合，故本院向內政部警政署刑事警察
    局函調證人高宗揚指紋卡併同上揭委託書正本，送請法務部
    調查局鑑定委託書上之相關欄位內「證人高宗揚之指紋」是
    否為證人高宗揚本人之指紋？以及委託書上與證人高宗揚指
    紋重疊之字跡，指紋蓋印與字體書寫之先後順序為何？經法
    務部調查局鑑定後，於109年6月4日以調科貳字第109032260
    60號函檢附鑑定書函覆本院，依該鑑定書鑑定結果所示：「
    壹、送鑑資料：...三、送鑑資料及分類：㈠105年11月25日
    委託書原本1紙；其上「姓名」、「身分證字號」、「出生
    年月日」、「住址（府前）字跡」、「備註」欄（即證人高
    宗揚之相關資料）指紋分別編為甲1〜甲5類指紋。㈡高宗揚指
    紋卡片原本1紙；其上十指指紋編為乙類指紋。四、送鑑項
    目：指紋鑑定、硃墨先後鑑定。...參、鑑定結果：一、甲1
    〜甲5類指紋均與乙類「右拇指」指故相同，研判應為同一人
    所有。二、105年11月25日委託書上綠色標籤標示處2枚指紋
    ，依字跡線條與指紋紋線相交處之特徵，研判應係先寫字後
    捺指印」（本院卷第131-149頁）。基此，除足見該記載「
    證人高宗揚交付身分證正本1張及駕照影印本正反面1張予被
    告，並於105年11月25日簽署委託書，授權委託被告於同月3
    0日持上開證件前往上藤國際車業，簽署租車合約及捺手印
    等以辦理租車事宜」之授權書，確為證人高宗揚所親簽及捺
    印，且證人高宗揚於簽署姓名及捺印之前，該委託書內容即
    已記載明確，證人高宗揚均知之甚詳而仍同意被告持其證件
    辦理租車事宜及簽署相關租車文件。是證人高宗揚上揭證述
    顯與事實相違，無足作為不利於被告之認定依據。故被告既
    經證人高宗揚之授權，持證人高宗揚之身分證正本及駕照影
    本前往上藤國際車業辦理租車事宜及簽署相關租車文件即卷
    附之汽車合約書、車輛保管簽收單等，依前揭最高法院47年
    台上字第226號判例要旨，被告就該等汽車合約書、車輛保
    管簽收單等，即非無制作權人。亦無冒用身分而使用他人交
    付之國民身分證之罪行。
　⒌另被告係經證人高宗揚之授權，以證人高宗揚之身分前往上
    藤國際車業辦理承租系爭自用小客車事宜，進而簽署汽車合
    約書、車輛保管簽收單等，已如前述。而依一般承租車輛之
    常情及經驗法則，車輛出租公司為求出租費用之確保及承租
    人毀損車輛之賠償擔保，均會要求承租人簽發本票，此觀諸
    本件上藤國際車業將系爭自用小客車出租予被告，要求被告
    簽署車輛保管簽收單，而該車輛保管簽收單後方所訂定之保
    管契約第1條即明載：「第一條 保管7天清潔費 租5送2 共
    新台幣：3萬5仟元 清潔費付款方式：現金並收取擔保品如
    下：本票3百萬元 簽證本票作保編號為：0000000 註：本票
    於還車點交確認車體本身無新增損害後作廢，車輛於保管期
    間由乙方代為保管」即明（警卷第43頁背面），是被告依上
    藤國際車業之要求，簽署系爭2紙本票以為擔保，此應仍屬
    證人高宗揚委任被告承租系爭自用小客車之授權範圍內，被
    告尚非無權簽發之人冒用證人高宗揚名義簽發。
  ㈤綜上，被告係在授權範圍內，持證人高宗揚所交付之身分證
    正本及駕照影本，並以證人高宗揚名義簽署上開汽車合約書
    、車輛保管簽收單等暨簽發系爭2紙本票，要與無權製作之
    人冒用他人名義製作不同，自難認被告有何利用他人交付身
    分證冒用身分、偽造有價證券及行使偽造私文書之故意及行
    為。
四、綜上所述，本件檢察官所提出之各項證據，均不足以證明被
    告有利用他人交付身分證冒用身分、偽造有價證券及行使偽
    造私文書之犯行，自不得徒以被告持證人高宗揚之身分證正
    本及駕照影本，並以證人高宗揚名義簽署上開汽車合約書、
    車輛保管簽收單等暨簽發系爭2紙本票之行為，即遽認被告
    有違反戶籍法之冒用他人身分、偽造有價證券及行使偽造私
    文書之犯意及行為；此外，復查無其他積極證據，足資證明
    被告有檢察官所指之前開犯行。揆諸首揭法律規定與說明，
    既無足夠證據確信公訴意旨之指訴為真實，不能證明被告犯
    罪，自應為被告無罪之諭知。
五、撤銷改判之理由
    原判決未予詳查，遽認被告涉犯冒用身分而使用他人國民身
    分證、偽造有價證券及行使偽造私文書罪，予以論罪科刑，
    容有未洽。被告上訴意旨否認犯行，指摘原判決不當，為有
    理由，應由本院將原判決撤銷，改判被告無罪，以符法治。
據上論斷，應依刑事訴訟法第369條第1項前段、第364條、第301
 條第1項，判決如主文。
本案經檢察官張立言提起公訴，被告提起上訴後，由檢察官曾文
鐘到庭執行職務。
中　　華　　民　　國　　109 　年　　8 　　月　　6 　　日
　　　　　　　　　刑事第十五庭  審判長法　官  劉興浪  
　　　　　　　　　　　　　　　　　    法　官  林怡秀
　　　　　　　　　　　　　　　　　    法　官  古瑞君
以上正本證明與原本無異。
檢察官如不服本判決，應於收受送達後20日內向本院提出上訴書
狀，其未敘述上訴之理由者並得於提起上訴後20日內向本院補提
理由書（均須按他造當事人之人數附繕本）「切勿逕送上級法院
」。　
                                      書記官  林君縈
中　　華　　民　　國　　109 　年　　8 　　月　　6 　　日
附表
編號 文書名稱 欄位 簽署內容 備註 1 汽車合約書 立合約書人姓名、身分證字號、契約條款 「高宗揚」之署押1枚、指印3枚 警卷第44頁 2 車輛保管簽收單 保管人資料姓名、身分證字號、接縫處、簽證本票作保編號 「高宗揚」之署押1枚、指印4枚 警卷第43頁、第43頁背面 3 票號TH0000000號、發票日中華民國105年11月30日、付款日105年12月7日、面額新臺幣參佰萬元、發票人高宗揚 金額、發票人、地址、發票日 「高宗揚」之署押1枚、指印5枚 警卷第45頁 4 票號TH0000000號、發票日中華民國105年11月30日、付款日106年2月6日、面額新臺幣參萬元、發票人高宗揚 金額、發票人、地址、發票日 「高宗揚」之署押1枚、指印5枚 警卷第45頁